【裁判字號】    99,交上易,56
【裁判日期】    990817
【裁判案由】    過失致死
【裁判全文】
臺灣高等法院高雄分院刑事判決        99年度交上易字第56號
上  訴  人  臺灣屏東地方法院檢察署檢察官
上  訴  人
即  被  告      甲○○
上  訴  人
即  被  告      乙○○
選任辯護人      黃榮作    律師
被      告      戊○○
選任辯護人      林朋助    律師
上列上訴人因被告等過失致死案件，不服臺灣屏東地方法院98年
度交訴字第22號中華民國99年1 月27日第一審判決（起訴案號：
臺灣屏東地方法院檢察署97年度偵字第4657號），提起上訴，本
院判決如下：
    主  文
上訴駁回。
甲○○、乙○○均緩刑貳年。
    事  實
一、甲○○於民國（以下同）97年3 月10日16時30分許，騎乘車
    牌號碼PYN-003 號重型機車，沿屏東縣鹽埔鄉○○村○○○
    路由東往西方向行駛，行經中正東路3 號前，本應注意行車
    速度依速限標誌之規定（該路段之最高時速限制為50公里）
    ，且應注意兩車併行之間隔，並隨時採取必要之安全措施，
    而當時天氣晴，日間自然光線，路面乾燥、無缺陷、亦無障
    礙物，視距良好，依當時情形並無不能注意之情事，竟疏未
    注意減速，仍以時速高達60~70 公里之速度騎車前行，亦未
    注意與他車併行之間隔，採取必要之安全措施，適有楊秋福
    騎乘腳踏車原沿同向行駛在甲○○前方，因不明原因左右偏
    移，甲○○騎車前行時，並未減速及未注意與楊秋福所騎乘
    之腳踏車併行之間隔，其所騎機車之左手把因無適當之間隔
    而與楊秋福所騎腳踏車右手把擦撞，致楊秋福人車倒地。繼
    有乙○○騎乘車牌號碼H9T-605 號重型機車行至該處，本應
    注意該路段之最高時速限制為50公里，且應注意車前狀況，
    並隨時採取必要之安全措施，而依當時情形並無不能注意之
    情事，竟仍以時速逾50公里之速度騎車前行，復疏未注意車
    前狀況即貿然騎車前行，因而閃避不及撞擊橫倒在道路上由
    戊○○所騎乘之機車，乙○○亦因而人車倒地，其所騎乘之
    車牌號碼H9T-605 號重型機車乃撞擊並倒壓在楊秋福身上，
    楊秋福經送屏東基督教醫院急救後旋轉診至高雄長庚醫院住
    院治療，並於97年4 月23日轉入民眾醫院住院治療，復於97
    年5 月22日入朝陽護理之家休養，再於97年6 月15日至寶建
    醫院住院治療，後於97年6 月24日轉往椰子園老人養護之家
    休養。嗣於97年7 月2 日13時許，經椰子園老人養護之家看
    護周秀玲、護士林秋燕發現楊秋福臉色蒼白、呼吸微弱，旋
    送醫急救，楊秋福仍因上前道路交通事故受有頭胸部外傷，
    導致腦血管病變復發、多處肋骨骨折併肺挫傷與雙側氣胸，
    終至神經性休克及慢性呼吸衰竭而死亡。
二、案經楊秋福之子丙○○訴由屏東縣政府警察局里港分局暨屏
    東縣政府警察局屏東分局移送臺灣屏東地方法院檢察署檢察
    官相驗後偵查起訴。
    理  由
壹、證據能力部分：
一、按被告以外之人於偵查中向檢察官所為之陳述，除顯有不可
    信之情況外，得為證據，刑事訴訟法第159 條之1 第2 項定
    有明文，證人阮裕庭、陳佑銘、蘇金得、郭旻宣於偵查中經
    具結後向檢察官所為之陳述，雖屬傳聞證據，惟現階段刑事
    訴訟法規定，檢察官代表國家偵查犯罪、實施公訴，依法有
    訊問被告、證人及鑑定人之權，實務運作時，檢察官於偵查
    中向被告以外之人所取得之陳述，原則上均能遵守法律規定
    ，不致違法取供，其可信度極高，且被告甲○○、戊○○、
    乙○○及辯護人並未提出有何顯不可信之情形，是證人阮裕
    庭、陳佑銘、蘇金得、郭旻宣於偵查中經具結之證言，自得
    為證據；至各被告於偵查中未經具結之陳述，依刑事訴訟法
    第158 條之3 規定，不得作為認定其他被告犯罪之證據。又
    被告戊○○以外之人於司法警察調查時之陳述，其性質對被
    告戊○○而言屬傳聞證據，且查無符合刑事訴訟法第159 條
    之1 至之4 之情形，而被告戊○○之辯護人於準備程序中陳
    明不同意上開陳述作為認定被告戊○○犯罪之證據，是各該
    證人於司法警察調查時之陳述不得作為認定被告戊○○犯罪
    之證據。
二、次按傳聞法則之重要理論依據，在於傳聞證據未經當事人之
    反對詰問予以核實，乃予排斥，惟若當事人已放棄對原供述
    人之反對詰問權，於法院審判時表明同意該等傳聞證據可作
    為證據，基於證據資料愈豐富，愈有助於真實發現之理念，
    並貫徹刑事訴訟法修法加重當事人進行主義之精神，確認當
    事人對於證據能力有處分權之制度，傳聞證據經當事人同意
    作為證據，法院認為適當者，亦得為證據。本件檢察官、被
    告甲○○、戊○○、乙○○及辯護人均已表示對於除上所述
    之其餘全案卷證所存證據（含供述及非供述證據）之證據能
    力無意見，復未於言詞辯論前聲明異議，審酌該等證據並非
    非法取得，亦無證明力明顯過低之情形，以之作為證據，應
    屬適當，是依刑法訴訟法第159 條之5 規定，應認該等證據
    均得採為證據。
貳、實體部分：
甲、被告甲○○、乙○○有罪部分：
一、上揭超速行駛及未注意與他車併行之間隔，而與被害人楊秋
    福發生道路交通事故，致被害人死亡之事實，業據被告甲○○於原審及本院審理時坦承不諱，核與證人阮裕庭、陳佑銘
    所證被告甲○○行車速度約60~70 公里、被告甲○○所騎機
    車與被害人所騎腳踏車擦撞之情相符，並有道路交通事故現
    場圖、道路交通事故調查報告表(一)、(二)及相片數幀在卷足憑
    ，且被害人於發生本件道路交通事故後分至屏東基督教醫院
    、高雄長庚醫院、民眾醫院、寶建醫院就診，及在朝陽護理
    之家、椰子園老人養護之家休養，後因受有頭胸部外傷，導
    致腦血管病變復發、多處肋骨骨折併肺挫傷與雙側氣胸，終
    至神經性休克及慢性呼吸衰竭而死亡等情，業據證人丙○○
    、丁○○於原審審理時證稱明確，且經檢察官督同法醫師相
    驗屬實，並有相驗筆錄、檢驗報告書、相驗屍體證明書各1
    份，相驗照片、解剖照片多幀，及法務部法醫研究所97年9
    月5 日法醫理字第0970003428號函附之97醫剖字第09711011
    57號解剖報告書、97醫鑑字第0971101157號鑑定報告書在卷
    足憑，復有屏東基督教醫院、高雄長庚醫院、民眾醫院、寶
    建醫院之病歷暨診斷證明書、朝陽護理之家護理紀錄單、椰
    子園老人養護之家病況紀錄單附卷可稽，堪信被告甲○○之
    自白與事實相符。至被告甲○○辯稱被害人騎乘腳踏車在快
    車道任意偏向蛇行應為肇事主因云云，惟本件道路交通事故
    現場未劃分快慢車道（無快慢車道分隔線），而雙方撞擊點
    係在外側車道，有道路交通事故現場圖、道路交通事故調查
    報告表(一)及現場照片可稽，難認被害人係擅自進入快車道，
    且被害人既已行駛在外側車道，縱其駕駛行為有左右偏移之
    現象，惟案發前尚有其他車輛能安然通過，若非被告甲○○
    超速行駛及未注意與他車併行之間隔，當不致發生本件道路
    交通事故，是被害人於案發前之駕駛行為尚無任何違反規定
    之處，被告甲○○上開所辯，即屬無據。此外本件道路交通
    事故係被告甲○○所騎機車之左手把因無適當之間隔而與被
    害人所騎腳踏車右手把擦撞所致，臺灣省高屏澎區車輛行車
    事故鑑定委員會之鑑定意見認被告未注意車前狀況云云，其
    鑑定所憑據之事實已有所不合，尚難遽採。又按行車速度依
    速限標誌之規定（該路段之最高時速限制為50公里，有道路
    交通事故調查報告表在卷足憑）；又汽車行駛時，駕駛人應
    注意兩車併行之間隔，並隨時採取必要之安全措施，道路交
    通安全規則第93條第1 項、第94條第3 項分別定有明文，被
    告甲○○超速行駛，且未注意兩車併行之間隔及採取任何必
    要之安全措施以防止本件道路交通事故發生，致肇事使被害
    人死亡，被告甲○○之駕駛行為顯有過失，且被害人因本件
    道路交通事故死亡，與被告甲○○之過失行為間並有相當因
    果關係，事證明確，被告甲○○犯行應堪認定。至公訴意旨
    雖認被告甲○○係未注意車前狀況以致肇事云云，惟被害人
    人車倒地係因被告甲○○所騎機車之左手把因無適當之間隔
    而與被害人所騎腳踏車右手把擦撞，已如上述，本件道路交
    通事故尚非被告甲○○追撞被害人所致，故難認被告甲○○
    未注意車前狀況，，惟仍無解於被告甲○○騎機車因與臨車
    無適當之間隔，而與被害人所騎腳踏車擦撞之過失之責。
二、訊之被告乙○○固坦承於上揭時、地超速騎乘機車未保持安
    全距離，並因撞擊他人橫倒在道路上之機車而倒地之事實，
    惟否認過失致死，辯稱：我的機車倒地後沒有壓在被害人楊
    秋福身上云云。惟查：
（一）被告乙○○所騎乘之車牌號碼H9T-605 號重型機車於本件
      道路交通事故發生後係倒壓在被害人楊秋福身上之事實，
      業據證人蘇金得於原審審理時陳稱：我到場的時候，那個
      阿伯已經躺在地上，1 台野狼機車壓在他身上，其他人都
      在前面，車子壓在他全身，是我和阮欲庭把機車扶起來的
      ，機車是乙○○騎的，他的車子壓在阿伯的身上時候，他
      人在旁邊，他那時候跌在地上，他那時候已經站起來了，
      伊看到車子壓在阿伯身上，我就把車子扶起來，不要讓他
      壓太久等語（見原審卷第77頁），並與其於偵查中證稱之
      情相符，證人陳佑銘於原審審理時結證稱：我當天是讓被
      告戊○○載，被告甲○○要從腳踏車右側超車，老伯突然
      從右邊又要轉彎，老伯的腳踏車就擦撞到被告甲○○的機
      車，擦撞以後車子留在外車道，老伯就往右倒在路旁邊，
      被告戊○○撞到腳踏車，渠2 人就摔出去，後面我就不知
      道了，我有看到蘇金得、阮裕庭，我沒有看到被告乙○○
      的車子是如何發生車禍倒下來，因為我已經飛出去，當時
      我輕微受傷，我有看到被告乙○○的車子壓在老伯的身上
      ，機車排氣管好像沒有壓到老伯，我只有看到車子壓在老
      伯的下半身，之前在檢察官面前之陳述實在，被告乙○○
      的機車的輪子是壓到被害人的下半身就是腳的部分，是蘇
      金得和阮裕庭幫忙把機車扶開等語（見原審卷第145~149
      頁），並與其於偵查中證稱之情相符（見偵卷第21、22頁
      ），證人阮裕庭於原審審理時陳稱：當時甲○○撞到死者
      ，老先生跌倒在地，有看到後來乙○○的車子倒在老先生
      身上，機車引擎壓在老先生上半身，機車前半部壓在老先
      生身上，之後我跟蘇金得叫救護車並一起把機車從老先生
      身上抬起來，於車禍發生前甲○○騎車在我前面，戊○○
      、乙○○騎在我後面，認得乙○○的機車是野狼打檔車，
      車號H9T-605 重機車是壓在老先生身上的機車等語（見原
      審卷第236~239 頁），並與其於偵查中證稱之情相符（見
      偵卷第14、15頁），證人郭旻宣於偵查中結證稱：我看到
      老伯伯倒在地上，有1 台野狼機車壓在老伯伯身上，機車
      是整台壓在老伯伯身上，那台機車是乙○○的，我看到時
      是3 台機車倒在地上，後來蘇金得將壓在老伯伯身上的野
      狼機車牽起來等語（見偵卷第33頁），證人陳佑銘、阮裕
      庭、蘇金得、郭旻宣上開所證互核相符，而渠等與本件道
      路交通事故無任何利害關係，且經諭知具結義務及偽證之
      處罰後仍為上開陳述，當可憑信，是證人陳佑銘、阮裕庭
      、蘇金得、郭旻宣上開陳述應屬可採。
（二）又被害人楊秋福倒地後係向左俯臥在道路上，其右側身軀
      接觸地面，左肩朝上、左手下垂等情，有現場照片在卷足
      憑（見相卷第130 、132 頁），再被害人經法醫師解剖鑑
      定，認其外傷證據有右側第一至第六肋骨、左側第三至第
      六肋骨骨折等傷勢，有上開法務部法醫研究所之解剖報告
      書、鑑定報告書附卷可稽，而本件案發時與被害人同倒地
      之甲○○、戊○○、乙○○、陳佑銘均僅受有輕微擦傷等
      情，業據渠等陳明在卷，顯見被害人係遭重物撞擊始致左
      右兩側肋骨骨折，則衡諸證人陳佑銘、阮裕庭、蘇金得、
      郭旻宣上開所證，及甲○○、戊○○、乙○○、陳佑銘均
      僅受有輕微擦傷等情，被害人應於倒地後遭被告乙○○之
      機車撞擊並倒壓。
（三）辯護人雖以被告乙○○所騎之機車引擎、排氣管均裸露在
      外，若真倒壓在被害人楊秋福身上，必會造成被害人燙傷
      ，且證人王世輝、莊至忠、簡明良、陳水和證稱於案發現
      場沒有聽到被告乙○○之機車倒壓被害人之情事云云，惟
      被告乙○○之機車確曾撞擊並倒壓在被害人身上，已如前
      述，而被害人於本件道路交通事故發生時係著長袖衣物，
      有上開現場照片可稽，縱遭被告乙○○之機車倒壓，該機
      車之引擎、排氣管亦無從直接接觸被害人之身體，自非必
      造成被害人燙傷之結果，至證人王世輝、莊至忠、簡明良
      、陳水和雖於原審審理時均證稱未於案發現場聽聞被告乙○○之機車倒壓被害人之情事，惟證人王世輝、莊至忠、
      簡明良、陳水和均非本案之承辦人，且係案發後始至現場
      ，並未見案發前後過程，渠等各有救護、指揮交通、勘查
      現場跡證等職務，當不負調查何人為肇事者之責，自難強
      求渠等必知整件案發經過及肇事者，渠等縱未聽聞被告乙○○之機車倒壓被害人，亦無從以此否定證人陳佑銘、阮
      裕庭、蘇金得、郭旻宣上開所證之真實性，辯護意旨尚無
      足採。
（四）按行車速度依速限標誌之規定（該路段之最高時速限制為
      50公里）；又汽車行駛時，駕駛人應注意車前狀況，並隨
      時採取必要之安全措施，道路交通安全規則第93條第1 項
      、第94條第3 項分別定有明文，被告乙○○駕車自應注意
      上述道路交通安全規定並遵守之，而依當時狀況，又無不
      能注意之情事，詎仍超速行駛，且未注意車前狀況，以致
      其所騎乘之機車倒地後，撞擊並倒壓在被害人楊秋福身上
      而肇事，被告乙○○之駕駛行為顯有過失。且被害人頭部
      傷勢及胸部傷勢二者共為致死原因等情，亦有法務部法醫
      研究所98年6 月22日法醫理字第0980002991號函可憑（見
      本院卷第113 、11 4頁），是被害人因本件道路交通事故
      死亡，與被告之過失行為間並有相當因果關係，事證明確
      ，被告乙○○犯行亦堪認定。
三、核被告甲○○、乙○○所為，各係犯刑法第276 條第1 項之
    過失致人於死罪。被告甲○○於肇事後在有偵查犯罪職權之
    公務員查知其犯罪前，主動向據報到現場處理之屏東縣警察
    局交通隊里港小隊警員陳明其為肇事者及肇事經過而接受裁
    判等情，有道路交通事故肇事人自首情形紀錄表1 紙在卷足
    憑（見警卷第33頁），爰依刑法第62條前段之規定減輕其刑
    ，至本件道路交通事故現場未劃分快慢車道（無快慢車道分
    隔線），有現場照片可稽，難認被害人楊秋福係擅自進入快
    車道，自無從依道路交通管理處罰條例第86條第2 項之規定
    減輕其刑，併此敘明。
四、原審適用刑法第276 條第1 項、第62條前段、第41條第1 項
    前段，刑法施行法第1 條之1 規定，並審酌被告甲○○、乙○○因騎機車未注意車前及鄰車狀況，致被害人死亡，乙○○係於被害人倒地後再撞擊之，過失程度非重，嗣後均已坦
    承認錯，其等因年輕，較無經驗等一切情狀，各量處有期徒
    刑6 月，併均諭知如易科罰金以新台幣1 千元折算1 日。經
    核原判決認事用法並無不合，量刑亦屬適當，檢察官循告訴
    人聲請上訴指摘原判決量刑過輕，被告甲○○、乙○○2 人
    上訴指摘原判決量刑過重，均為無理由，均應予駁回。
五、查被告甲○○、乙○○2 人係學生，均無前科未曾受有期徒
    刑以上刑之宣告，此有臺灣高雄地方法院檢察署刑案資料查
    註記錄表可稽，嗣後甲○○、乙○○2 人均已與被害人家屬
    和解，有和解書可憑，被告甲○○、乙○○2 人經此次偵、
    審程序及判刑教訓，當知所警惕而無再犯之虞，本院認其所
    宣告之刑，以暫不執行為適當，爰均併予宣告緩刑2 年，以
    啟自新。
乙、被告戊○○無罪部分：
一、公訴意旨另略以：被告戊○○於97年3 月10日16時30分許，
    騎乘車牌號碼CP5-508 號重型機車，沿屏東縣鹽埔鄉○○村
    ○○○路由東往西方向行駛，行經中正東路3 號前，未注意
    車前狀況與前車保持隨時可煞停之距離並超速行駛，因閃避
    不及撞擊遭甲○○擦撞之由楊秋福所騎乘之腳踏車，且因而
    致後方駛至之乙○○閃避不及，撞擊被告戊○○所騎乘之機
    車後，乙○○所騎乘之機車復撞擊已倒地之楊秋福，楊秋福
    經送醫治療後仍於97年7 月2 日13時許，因上前道路交通事
    故受有頭胸部外傷，導致腦血管病變復發、多處肋骨骨折併
    肺挫傷與雙側氣胸，終至神經性休克及慢性呼吸衰竭而死亡
    ，因認被告戊○○涉有刑法第276 條第1 項之過失致人於死
    罪嫌。
二、公訴人認被告戊○○涉有過失致死犯行，係以上揭事實，業
    据告訴人指訴綦詳，並有相驗筆錄、檢驗報告書、相驗屍體
    證明書各1 份，相驗照片、解剖照片多幀可稽等語，為其論
    据。
三、訊據被告戊○○固坦承於上揭時、地騎乘機車撞擊被害人楊
    秋福所騎乘之腳踏車之事實，惟堅決否認有過失致死犯行，
    辯稱：我只有撞到腳踏車，沒有撞到被害人等語。經查：被
    告戊○○上開所辯核與證人陳佑銘於原審審理時結證稱：我
    是看到甲○○騎在快車道，老伯也是騎在快車道，老伯的腳
    踏車擦撞到甲○○的機車，擦撞以後車子留在外車道，老伯
    就往右倒在路旁邊，戊○○撞到腳踏車，渠2 人就摔出去，
    後面我就不知道了，戊○○的車子有撞上去，有撞到腳踏車
    ，戊○○的車子沒有撞到老伯伯，戊○○的機車撞到老伯伯
    的腳踏車時老伯伯已經倒地了，渠等後來過去撞到腳踏車，
    老伯伯倒在靠近路邊等語（見原審卷第145~149 頁）相符，
    證人阮裕庭則於偵查中結證稱：我有聽到他們說戊○○的機
    車是撞到腳踏車等語（見偵卷第15頁），足認被告戊○○所
    騎乘之機車倒地後僅撞及被害人所騎乘之腳踏車，並未撞擊
    被害人身軀，公訴意旨亦同此認定，被告戊○○所騎乘之機
    車倒地後既未撞擊被害人身軀，難認其對被害人有何侵害行
    為。至其後之乙○○撞擊被告戊○○所騎乘之機車後，乙○○所騎乘之機車復撞擊已倒地之被害人，惟被告戊○○既已
    因撞擊被害人所騎乘之腳踏車而倒地，其當無從掌控並注意
    倒地後之機車去向，乙○○之機車撞擊並倒壓在被害人身上
    係乙○○未注意車前狀況所致，況戊○○所騎乘之機車倒地
    後當不只乙○○騎乘機車經過，其他人並未如乙○○般撞擊
    被告戊○○所騎乘之機車，亦足徵被告戊○○對乙○○之機
    車撞擊並倒壓在被害人身上之事實無預見可能性，自難強令
    被告戊○○負過失致死之罪責。此外復查無其他積極、確切
    之證據足以證明被告戊○○有何過失致死犯行，要屬不能證
    明被告犯罪。
四、原審以不能証明被告戊○○犯罪，此部分依法諭知無罪，核
    無不合，檢察官循告訴人聲請上訴指摘原判決此部分不當，
    為無理由，此部分應予駁回。
據上論結，應依刑事訴訟法第368 條，刑法第74條第1 項第1 款
，判決如主文。
本案經檢察官林應華到庭執行職務。
中    華    民    國    99    年    8     月    17    日
                  刑事第八庭    審判長法  官  洪兆隆
                                      法  官  郭玫利
                                      法  官  張盛喜
以上正本證明與原本無異。
不得上訴。
中    華    民    國    99    年    8     月    17    日
                                      書記官  黃一秋
附錄本件判決論罪科刑法條：
刑法第276 條第1 項
因過失致人於死者，處2 年以下有期徒刑、拘役或2,000 元以下
罰金。

司法院資訊處製作；財團法人民間司法改革基金會備份。
